【裁判字號】    99,易,794
【裁判日期】    991012
【裁判案由】    詐欺等
【裁判全文】
臺灣苗栗地方法院刑事判決               99年度易字第794號
公  訴  人  臺灣苗栗地方法院檢察署檢察官
被      告  甲○○
上列被告因詐欺案件，經檢察官提起公訴（98年度偵續字第49號
、99年度偵字第2388號），本院判決如下：
    主  文
甲○○犯竊盜罪，累犯，處有期徒刑壹年肆月，減為有期徒捌月
。被訴詐欺取財部分無罪。
    犯罪事實
一、甲○○曾於民國96年11月6 日因違反商業會計法案件，經臺
    灣臺中地方法院以96年度中簡字第2531號判決判處有期徒刑
    3 月確定，並於97年6 月17日因徒刑執行完畢出監。
二、甲○○意圖為自己不法之所有，自96年4 月12、13日起之數
    日時間內（但仍在96年4 月24日之前），在附圖所示之苗栗
    縣卓蘭鎮○○○段之多筆他人土地上，未經土地所有權人同
    意，指示不知情之工人若干人，使用挖土機開挖如附圖所示
    A 、B1、B2共3 個坑洞，接續盜取開挖時所採取之土石，合
    計共盜採砂石約38,720立方公尺之土石。其遭盜採土石之各
    筆土地所有人詳如附表所示，各筆土地遭盜採之面積、深度
    ，則詳如附圖說明所示。
三、案經被害人乙○○（上開地段125 、128 、153 號土地所有
    人）、丙○○（上開地段156 、159 、160 號土地所有人）
    提出告訴及苗栗縣警察局大湖分局報請臺灣苗栗地方法院檢
    察署檢察官偵查後起訴。
    理  由
壹、證據能力部分：
    本案兩造於審理中對於卷內證據資料之證據能力並未提出任
    何爭執，經查本案卷證中關於非供述證據部分，查無違法取
    證之情形，故無應予排除證據能力之證據；供述證據部分，
    可分別情形，依刑事訴訟法中關於傳聞法則之法定例外（刑
    事訴訟法第159 條之1 至第159 之5 ），取得證據能力。兩
    造既無證據能力之爭執，爰不再一一贅述其依據。
貳、有罪部分：
一、認定犯罪事實所憑之證據及理由：
    訊據被告矢口否認有上開盜挖土石之情事，辯稱：有經過土
    地所有權人之同意才挖取，有簽約之代書丁○○可以作證，
    此外，也不是伊決定要挖取土石，均是案外人張瑞成所決定
    安排等語。惟查：
（一）如犯罪事實所述之苗栗縣卓蘭鎮○○○段多筆土地，為如
      附表所示之所有人所有，有苗栗縣大湖地政事務所於99年
      2 月1 日以大地一字第0990000570號函檢附各筆土地之公
      務用謄本可憑（偵續卷第98至108 頁）。而各該多筆土地
      ，遭人開挖如附圖所示A 、B1、B2三個坑洞，採取其內之
      土石，以及各坑洞所佔各筆土地之面積、坑洞深度及其內
      土石之容積，亦均詳如附圖說明欄所示。以上事實，則經
      檢察官事務官前往現場勘驗，製有現場勘驗草圖可證，並
      經指示苗栗縣大湖地政事務所進行開挖位置測繪及對開挖
      面積、容積加以計算，其測繪及計算結果，即如附圖及其
      說明欄所示（大湖地政事務所相關回覆函件可見偵續卷第
      112 、160 、161 頁）。故其事實自可認定。
（二）被告雖辯稱有經土地所有人同意才行挖取，惟其所謂「經
      土地所有權人」同意，無非係指與其中2 位地主丙○○、
      乙○○於簽訂土地買賣契約後，再於96年4 月10日所簽訂
      之契約（下稱先行同意整地契約，見偵續卷第73、74頁）
      。然經細繹該先行同意整地契約內容，地主所同意者，不
      過是「整地」，而非大量挖取土石；再者，就同意整地之
      條件而言，亦附有應支付相對土地分期買賣價金之規定（
      見該契約第（二）項下之規定），被告欲開始整地，除原
      先已支付之簽約金新台幣50萬元以外，應再支付新台幣
      200 萬元及支付兌現760 萬元之支票。而被告當時僅支付
      簽約金之50萬元及現金200 萬元，根本尚未完全履行其相
      對條件，依約根本不能整地，更遑論大量開挖採取土石。
      。檢察官於本院審理中當庭以此詢問被告，被告卻就自行
      與地主簽訂、白紙黑字之上開關鍵契約內容，答稱：「我
      不知道」，檢察官再以契約已有清楚寫明為由，追問被告
      ，被告即僅能以：「我忘掉了」搪塞（本院卷第49頁背面
      ）。此外，本院依其辯解，傳訊證人即地主乙○○、代書
      丁○○，兩人之證詞均無法證實上開先行同意整地契約，
      係同意被告先行大量開挖坑洞採取土石，其證詞反而指出
      整地是「把不平的地面弄平」、「一般的農地整地」（本
      院卷第45、46頁背面）。顯見被告與上開地主所簽訂之先
      行同意整地契約，不過是其盜採土石之障眼法而已，根本
      經不起檢驗。更何況，其他未與被告簽訂契約之地主，又
      怎有同意被告大量挖取土石之可能？是被告此部分所辯，
      顯然不可採信。
（三）至於被告又辯稱：並不是伊決定要挖取土石，均是案外人
      張瑞成決定安排乙節，姑不論證人張瑞成於檢察官偵查中
      已具結否認其事，證稱：伊當初只是土地仲介，有介紹工
      人「黑松」給被告認識，但不知後來是誰僱請工人等語（
      偵3134號卷第33、34頁），被告自己於偵查中已陳稱：「
      我也有在現場監工幾天，如果超過尺寸，我就會阻擋」（
      偵3134號卷第7 頁），顯見被告對於現場工人之作為，具
      有實質的指揮監督權，否則又如何「超過尺寸，就會阻擋
      」？更何況，與地主乙○○洽談、簽約購買土地甚至支付
      部分價金250 萬元之人均是被告，此經證人即地主乙○○
      及代書丁○○指證明確，被告又曾在現場監工，如此焉有
      可能任何無關之第三人，未經被告指示同意，而雇工前往
      現場開挖？倘若如此，被告又怎有可能不立刻報警處理？
      是現場開挖之工人，至少是經被告同意指示前往開挖之事
      實，應可認定。至於是否有其他共犯，及被指示之工人是
      否知情而為共犯，因未經檢察官予以舉證，本於罪疑唯輕
      之事實認定原則，自應認為係被告單獨所為。
（四）被告對於其不具處分權限之本案各筆土地指示不知情之工
      人予以開挖，盜取其內之土石，形同以所有權人之身份，
      而為土地內土石之使用、收益，其有不法所有之意圖，亦
      屬明確。再關於本件被告之行為時間，被告在警詢中雖有
      供稱係於96年4 月15日左右開始開挖（他字卷第24頁），
      惟被告於本院審理中已供稱：在簽約（即上開先行同意整
      地契約）後兩、三天開始開挖（本院卷第49頁）。兩次陳
      述之時間相近，可認被告之行為時間約略就在96年4 月11
      日至4 月15日前後，惟其在本院之陳述，因有簽約事件作
      為輔助記憶之基礎，故應以其在本院所陳述之時間作為事
      實認定基準。另依罪疑唯輕原則，其行為終了時間，應認
      為尚在減刑基準日前（詳後）。
（五）綜上所述，本件事證明確，被告犯行，可以認定，本件應
      依法論科。
二、論罪科刑部分：
    核被告甲○○所為，係犯刑法第320 條第1 項之竊盜罪。其
    指示不知情之工人實際從事盜挖土石之行為，則為間接正犯
    。又由於被利用之人，並無從事犯罪之主觀犯意，故縱有三
    人以上，亦不具其結夥三人以上之特殊危險性或數人共同犯
    罪之危險性，故此部分並無結夥三人以上竊盜之問題，併此
    敘明。再被告以一盜挖行為，同時盜挖數筆土地上之土石，
    而土地所有權人復各有不同，故為想像競合犯，依法從一重
    處斷，即仍以一竊盜罪處斷。另被告有犯罪事實欄所述受刑
    之宣告及執行之情形，其受徒刑之執行完畢，五年以內故意
    再犯本件有期徒刑以上之罪，為累犯，應依刑法第47條第1
    項加重其刑。爰審酌被告犯罪之動機、目的，其犯罪手段尚
    非單純，同時策劃以土地賣賣契約並約定同意先行整地為掩
    護；盜挖之範圍頗大，盜挖之土石總量體甚鉅，被害之地主
    有多人，其中地主乙○○已受有250 萬元之價金；被告犯後
    始終否認犯行，並無悔意及其他等一切情狀，量處如主文所
    示之刑。末查，被告所為本件犯行係在96年4 月24日之前，
    其所受宣告刑復未逾1 年6 月，爰依中華民國96年罪犯減刑
    條例第2 條第1 項第3 款予以減刑，並依同條例第7 條第2
    項於主文諭知其減得之刑。
參、無罪部分
一、此部分公訴意旨略以：被告甲○○並無資力，與不詳人士共
    同基於詐欺之犯意聯絡及行為分擔，以先支付小部分價金為
    餌，假藉開挖魚池整地之名義，而行盜採砂石之實，由甲○○於96年3 月28日在台中縣豐原市○○路15號丁○○代書事
    務所，與乙○○、丙○○洽談買賣土地事宜。嗣議定以2 千
    5 百萬元之價金，購買乙○○所有座落苗栗縣卓蘭鎮○○○
    段125 、128 、153 地號土地，及丙○○所有座落同地段
    156 、159 、160 地號土地。甲○○雖就該土地買賣契約已
    支付現金250 萬元（其金錢來源不明），但其餘價金則以下
    列支票而為支付：發票人為陳銘發，票額為380 萬元、付款
    人為合作金庫銀行社口方分行之支票共3 紙（發票日各為96
    年4 月24日2 張、96年5 月7 日1 張）、票額為350 萬元（
    發票日為96年5 月9 日）之同分行支票1 紙，及發票人為聚
    富發有限公司（代表人為陳銘發），票額為760 萬元（發票
    日為96年5 月8 日）之同分行支票1 紙。甲○○已預見上開
    支票之信用堪慮，但主觀上仍認為縱使跳票亦不違其本意，
    故而將各該支票作為價金支付之工具。事後上開支票5 紙悉
    數跳票，但甲○○已為上開盜採土石行為，乙○○、丙○○
    至此始知受騙。檢察官因此認為被告涉有刑法上之詐欺取財
    罪。
二、按犯罪事實應依證據認定之，無證據不得認定犯罪事實。不
    能證明被告犯罪者，應諭知無罪之判決。刑事訴訟法第154
    條第2 項、第301 條第1 項，分別定有明文。次按刑法上之
    詐欺罪與竊盜罪，雖同係意圖為自己或第三人不法之所有而
    取得他人之財物，但詐欺罪以施行詐術使人將物交付為其成
    立要件，而竊盜罪則無使人交付財物之必要，所謂交付，係
    指對於財物之處分而言，故詐欺罪之行為人，其取得財物，
    必須由於被詐欺人對於該財物之處分而來，否則即與詐欺罪
    應具之條件不符，自應論以竊盜罪（最高法院33年上字第
    1134號判例參照）。換言之，同一取得財物行為，究竟構成
    竊盜罪或詐欺罪，在法律上具有相互排斥性，無法同時成立
    兩罪，應視被害人是否有處分財物之行為加以區別。以本案
    而言，本件被害地主，包括與被告簽立土地買賣契約、先行
    同意整地契約之乙○○、丙○○均未同意被告在各該土地上
    大肆挖取土石，已經認定明確如前，甲○○復未取得各該筆
    土地所有權之移轉，此觀本案各筆土地公務用謄本（偵續卷
    第87至109 頁）自明，是被告並無詐欺取得財物之行為。檢
    察官除竊盜罪外，另起訴被告涉犯詐欺取財罪，應認為不能
    證明被告有此犯罪，依法就此部分自應為無罪之諭知。
據上論斷，應依刑事訴訟法第299 條第1 項前段、第301 條，刑
法第320 條第1 項、第47條第1 項，中華民國96年度罪犯減刑條
例第2 條第1 項第3 款、第7 條、判決如主文。
本案經檢察官林文中到庭執行職務。
中    華    民    國    99    年    10    月    12    日
                    刑事第二庭審判長法  官  楊清益
                                    法  官  魏宏安
                                    法  官  蔡志宏
以上正本證明與原本無異。
如不服本判決應於收受判決後10日內向本院提出上訴書狀，並應
應敘述具體理由。其未敘述上訴理由者，應於上訴期間屆滿後20
日內向本院補提理由書( 均須按他造當事人之人數附繕本) 「切
勿逕送上級法院」。告訴人或被害人如對本判決不服者，應具備
理由請求檢察官上訴，其上訴期間之計算係以檢察官收受判決正
本之日期為準。
                                    書記官  陳玲君
中    華    民    國    99    年    10    月    12    日
附錄本案論罪科刑法條
刑法第320 條
意圖為自己或第三人不法之所有，而竊取他人之動產者，為竊盜
罪，處5 年以下有期徒刑、拘役或5 百元以下罰金。
意圖為自己或第三人不法之利益，而竊佔他人之不動產者，依前
項之規定處斷。
前2 項之未遂犯罰之。

司法院資訊處製作；財團法人民間司法改革基金會備份。
